---
title: "Regressão Linear"
author: "Jaqueline V Moreira"
date: "12/04/2025`"
output: 
  pdf_document: #default
      latex_engine: xelatex
---

```{r "Loading packages", include=FALSE}

library(tidyverse)
library(ggpubr) #organizes and displays multiple charts together
library(ggalt) #ggplots with smoother lines
library(dplyr)
library (magrittr) #compound assignment pipe-operator - %<>%
library (patchwork) #displays more than one chart together

library(scales) #converts decimal scale to percentual scale
library(queueing) #Queuing theory

library(devtools) #Latex format
library(tinytex)
#install_github(c("yihui/tinytex", "rstudio/rmarkdown"))
#tinytex::install_tinytex()

```


```{r "color palettes", include=FALSE}

colors = c("#DCAB6B","darkorange","#F28F3B","#C0BF5F","#C8553D",
                  "#BB7E5D","#BA6E6E","#8C705F", "#DE5466")


```

## O exercicio
Em um estudo de produção utilizado por uma fábrica, dois indicadores de controle de umidade estão sendo avaliados quanto à qualidade e permanência na cartela de medidas de controle. Durante 10 dias, mediu-se um indicador de umidade de uma amostra de material produzido e da umidade relativa no local de produção do mesmo material. As medidas estão apresentadas, em percentuais, na tabela a seguir:


\begin{center}
\begin{tabular}{ |c|c| c| c| c| c| c| c| c| c| c| }
 \hline
 No local & 46 & 53 & 37 & 42 & 34 & 29 & 60 & 44 & 41 & 48 \\ 
 \hline 
 No material & 12 & 14 & 11 & 13 & 10 & 8 & 17 & 12 & 10 & 15 \\
 \hline
\end{tabular}
\end{center}


Com base em seus conhecimentos, proceda no ajuste, nos testes relativos e na interpretação de um modelo de regressão linear simples, considerando $\alpha = 5%$.


## Correlação

O coeficiente de correlação r - ou correlação de Pearson - é uma métrica estatistica que quantifica a "força" da relação linear entre duas variáveis numéricas.
o coeficienete r possui dominio de -1 a 1, sendo:

* 0 = Nenhuma correlação linear
* 1 = correlação linear positiva perfeita, onde ambas as variáveis seguem a mesma direção.
* -1 = correlação linear negativa perfeita, onde as variáveis seguem direções opostas. (enquanto uma cresce a outra decresce)

### Cálculo do coeficiente r

$$r = \frac{\sum(x_i - \bar{x})(y_i - \bar{y})}{\sqrt \sum(x_i-\bar{x})^2\sum(y_i-\bar{y})^2}$$

sendo:

$$ x_i,y_i = \text{dados observados}$$
$$ \bar{x},\bar{y} = \text{média amostral de X e Y}$$

De acordo com o exercicio proposto, a variável independente X é "umidade relativa no local" e a variável dependente Y é a "umidade do material".

Cálculo manual através do excel





Cálculo com o RStudio

```{r "correlação", echo=TRUE}

x <- c(46, 53, 37, 42, 34, 29, 60, 44, 41, 48)
y <- c(12, 14, 11, 13, 10, 8, 17, 12, 10, 15)

cor(x, y)
```
De acordo com o coeficiente r obtido, considera-se que há uma relação linear positiva forte entre a umidade relativa no local e a umidade do material.

## gráfico

## Regressão Linear
A regressão linear é um modelo estatístico que tem como objetivo quantificar o poder preditivo de uma variável explicativa sobre uma variável resposta. Em outras palavras, ela busca medir o quanto uma variável independente é capaz de explicar o comportamento observada na variável dependente.

Como dados de saída de um modelo de regressão linear têm-se:

* a formula da equação da reta que melhor se ajusta aos dados (construída através do método dos minimos quadrados)
* valor de $r^2$ Coeiciente que indica o quão bem alinhada aos dados é a reta construída - fitting line ratio. 

$$\text{Equação básica da reta = } Y = b0 + b1x + e$$

onde:
b1 = coeficiente angular da reta, indica quanto a variável Y varia em relação ao aumento de uma unidade da variável X.
No caso concreto, quanto a umidade no material varia a cada 1% de aumento na umidade do local.

e = erro ou residuo do modelo. Representa a parte de Y que não é explicada por X.
$$ e = Yi - Ypredito pela reta$$


Cálculo com o RStudio

```{r "regressão linear", echo=TRUE}

x <- c(46, 53, 37, 42, 34, 29, 60, 44, 41, 48)
y <- c(12, 14, 11, 13, 10, 8, 17, 12, 10, 15)

reg_linear = lm(y~x)

summary(reg_linear)
```
De acordo com os coeficientes encontrados pelo RStudio, a formula da reta que melhor descreve os dados é:

$$Y^ = 0,34765 + 0,27310x$$

O valor do coeficiente r^2 (Multiple R-squared) é 0,8682, dessa forma, considera-se que mais de 86% da variação da umidade do material (Y) é explicada pela umidade do local (x).

## Teste de Hipotese

Partindo da premissa mde que H0 deve ser definida como a hipótese neutra que assume a ausência de efeito ou diferença, considera-se:

$$h0 = \text{não há relação linear}$$
$$h1 = \text{há relação linear}$$

Segundo o enunciado, o valor de alfa a ser considerado no teste de significancia é de 5%. 
Assim, se o p-valor do modelo for inferior a 5% têm-se evidencia suficinete para rejeitar a hipotese nula e assumir a hipotese alternativa.

De acordo com os resultados obtidos pelo RStudio, o p-valor do modelo foi de 8.716e-05. Como $8.716e-05 < 5%$, considera-se que há relação linear entre as variáveis X e Y.



```{r "scatter plot calc", include=FALSE}

x <- c(46, 53, 37, 42, 34, 29, 60, 44, 41, 48)
y <- c(12, 14, 11, 13, 10, 8, 17, 12, 10, 15)


# Building the linear regresion function

lin_reg_func <- function(x) { 
  
  return(0.34765 + 0.27310*x)
}

# Calculating the y bar valkues for each x variable

y_bar = c(rep(NA,length(x)))

for (i in x) {
  
  y_bar[which(x == i)] = lin_reg_func(i)
  
}

# Building the data frame


df <- data.frame(x = x, y = y, v_bar = y_bar) 

```

```{r "scatter plot", echo=FALSE}


lin_reg_plot <- df %>% ggplot(mapping = (aes(x = x, y = y))) +
  geom_point() + 
  
  geom_line(aes(x = x, y = y_bar)) +
  
  annotate("label", x = max(x-10), y = max(y-10), label = "Y_bar = 0,34765 + 0,27310x", size = 5) +
  
  # definindo Titulos
  labs(title = "Linear Regression",
       y = "P(x)",
       x= "x" ) + 

  # alterando aparecia
  theme_classic()+
  theme(# titles
        plot.title = element_text(hjust = 0.5, size=14, face="bold"),
        axis.title.x = element_text(size=10, hjust = 0.9, face = "bold"),
        axis.title.y = element_text(size=10, hjust = 0.9, face = "bold", angle = 0),
        legend.title = element_blank(),
        plot.subtitle = element_text(hjust = 0.5, size=11),
        #legend
        legend.position= "none",
        legend.text = element_blank(),
        #axis
        axis.text.x = element_text(size=10),
        axis.text.y = element_text(size=10),
        #axis.line = element_line(color = "black", size = 1, linetype = 1))
        #grid
        panel.grid.major = element_line(color = "grey", linewidth = 0.5, linetype = 2))
        #panel.grid.major.y = element_line(color = "grey", size = 0.5, linetype = 2))



lin_reg_plot



```


## Conclusão
Conforme os resultados obtidos, conclui-se que há uma forte correlação entre as variáveis X e Y apresentadas pelo enunciado, sendo possivel concluir que a variável explicativa "umidade relativa local" é um bom preditor para a variável resposta "umidade do material" com mais de 86% de Y sendo explicada por X e um p-valor muito inferior ao valor de alfa estabelecido.




